臺灣屏東地方法院刑事裁定
111年度聲字第349號
聲明異議人  
即受 刑 人  葉南宏



上列聲明異議人即受刑人因違反毒品危害防制條例案件，對於臺
灣屏東地方檢察署檢察官之指揮執行（111年3月8日屏檢介穆104
執從760字第1119007642號函），聲明異議，本院裁定如下：
    主  文
聲明異議駁回。
    理  由
一、聲明異議意旨如附件聲明異議狀所載。
二、按受刑人或其法定代理人或配偶以檢察官執行之指揮為不當
    者，得向諭知該裁判之法院聲明異議，為刑事訴訟法第484
    條所明定。按罰金、罰鍰、沒收、沒入、追徵、追繳及抵償
    之裁判，應依檢察官之命令執行之；前條裁判之執行，準用
    執行民事裁判之規定；對於薪資或其他繼續性給付之債權所
    為強制執行，於債權人之債權額及強制執行費用額之範圍內
    ，其效力及於扣押後應受及增加之給付；債務人對於第三人
    之債權，係維持債務人生活所必需者，不得為強制執行，刑
    事訴訟法第470條第1項前段、第471條第1項及強制執行法第
    115條之1第1項、第122條第2項分別定有明文。強制執行法
    對於維持債務人生活客觀上所需者，非欲藉此而予債務人寬
    裕之生活，而係兼顧人權，認有酌留之必要，即使對於受刑
    人「維持生活客觀所需」之標準或有差別，此項規範之適用
    亦無例外，上開刑事訴訟法第471條第1項規定沒收裁判之執
    行「準用」執行民事裁判之規定，就保障受刑人獄中人權之
    意旨，維持受刑人於監獄生活中最低生活所需之規範目的而
    言，在此範圍內亦有準用。又受刑人作業所獲取之勞作金屬
    其額外收入，而保管金乃其親友救濟受刑人之捐贈為受刑人
    之財產，及依法不得扣押、讓與或供擔保之退休金、勞工保
    險老年年金經轉存入個人金融帳戶後，既與存入銀行之其餘
    收入同，已變成其對存款銀行之金錢債權，性質上屬對存款
    銀行請求付款之權利無異，三者均得為檢察官執行沒收處分
    抵償之標的。是檢察官指揮執行沒收，就受刑人勞作金、保
    管金及退休年金等財產，若已兼顧受刑人在監執行生活所需
    ，而依強制執行法相關規定意旨，酌留受刑人在監獄生活所
    需定額金錢者，除部分人員具特殊原因或特殊醫療需求等因
    素，允個別審酌外，即難謂有何不當（最高法院109年度台
    抗字第500號裁定意旨參照）。另強制執行法第52條第1項固
    規定查封時，應酌留債務人及其共同生活之親屬2個月間生
    活所必需之食物、燃料及金錢，然該條所謂「生活所必需之
    物」，參照強制執行法第52條立法意旨說明，係指食物、燃
    料及購買此類物品所必需之金錢而言，是該規定應係指為避
    免債務人因金錢或財物突遭法院查封，以致無法維持基本日
    常生活之所需，法院始酌留2個月財物，供其基本日常生活
    所用，而非指已在監所執行之受刑人亦必須預留2個月之生
    活費用（最高法院101年度台抗字第961號裁定意旨參照）。
三、經查：
　㈠聲明異議人即受刑人葉南宏（下稱受刑人）前因違反毒品危
    害防制條例案件，經本院以103年度訴字第247、326號判決
    判處有期徒刑3年7月（共7罪），應執行有期徒刑7年，未扣
    案之行動電話2支（含門號0000000000號、0000000000號SIM
    卡共2張）、販賣毒品所得共新臺幣（下同）16,000元，並
    於全部或一部不能沒收時，連帶追徵價額及以其等財產連帶
    抵償之，嗣經臺灣高等法院高雄分院以104年度上訴字第148
    號判決上訴駁回，再經最高法院以104年度台上字第1944號
    判決上訴駁回，並於民國104年6月25日確定。嗣臺灣屏東地
    方檢察署（下稱屏東地檢署）檢察官依前開確定判決主文執
    行沒收未扣案犯罪所得（共計16,500元，計算式：16,000＋5
    00＝16,500元）時，乃迭於104年8月25日屏檢玉穆104執從76
    0字第22780號、104年12月22日屏檢玉穆104執從760字第349
    32號、105年6月27日屏檢玉穆104執從760字第17248號、106
    年1月3日屏檢錦穆104執從760字第00099號、106年6月8日屏
    檢錦穆104執從760字第15772號、107年1月9日屏檢錦穆104
    執從760字第00800號、107年7月16日屏檢錦穆104執從760字
    第23262號、108年2月12日屏檢文穆104執從760字第1089004
    677號、108年8月20日屏檢文穆104執從760字第1089032399
    號、109年10月5日屏檢謀穆104執從760字第1099037194號、
    110年8月26日屏檢介穆104執從760字第1109031022號、111
    年3月8日屏檢介穆104執從760字第1119007642號函等分別指
    揮法務部○○○○○○○，就所保管受刑人之保管金、勞作金，酌
    留其在監生活所需經費後，餘款匯送屏東地檢署辦理沒收執
    行扣款，經本院調取屏東地檢署104年度執從字第760號執行
    卷宗核閱無誤。受刑人針對屏東地檢署111年3月8日屏檢介
    穆104執從760字第1119007642號函所為執行之指揮聲明異議
    ，既據受刑人表明於聲明異議狀案號欄，故本件就本件沒收
    之執行是否有違法或不當之情，自有管轄權，合先敘明。
　㈡次查受刑人於屏東監獄保管金戶內之金錢，依照上述最高法
    院裁定意旨，既得為檢察官執行沒收處分抵償之標的，是屏
    東地檢署檢察官本件指揮執行沒收，就受刑人勞作金、保管
    金等財產，既已於歷次函文中要求屏東監獄酌留其在監生活
    之費用，已兼顧受刑人在監執行生活所需，供其日常生活必
    需之開銷，與執行金額相較，並無逾越必要限度或不符比例
    原則之情事；再者監獄行刑法第46條第1項已明定「為維護
    受刑人之身體健康，監獄應供給飲食，並提供必要之衣類、
    寢具、物品及其他器具」，是受刑人生活所必需之物，依法
    基本上均已由國家給與，且受刑人在監亦不可能扶養親屬，
    理論上自無強制執行法上開規定「酌留2個月間生活所必需
    之食物、燃料及金錢」之問題；至於受刑人異議狀後所附法
    務部行政執行署屏東分署執行命令中固曾表示執行該罰鍰行
    政執行事件應酌留在監收容人2個月生活必需費用等，惟該
    執行命令係針對行政罰鍰案件依行政執行法準用強制執行法
    規定辦理，與本件檢察官係在執行已判決確定沒收金額之刑
    罰，性質顯不相同，無從比附爰引，此外受刑人即未再具體
    敘明有何應予個別審酌之特殊原因或醫療需求，而有提高酌
    留每月生活所需必要金錢之具體情形，故屏東地檢署檢察官
    本件執行之指揮並無違法或不當之情。受刑人聲明異議狀中
    主張檢察官執行沒收應酌留其2個月之生活所需費用6,000元
    等語云云，均非可採，本件異議意旨，為無理由，應予駁回
    。
四、綜上所述，屏東地檢署檢察官本件執行之指揮並無違法不當
    ，受刑人之聲明異議為無理由，應予駁回。
據上論斷，應依刑事訴訟法第486條，裁定如主文。
中　　華　　民　　國　　111 　年　　7 　　月　　28　　日
                  刑事第二庭    法  官  黃紀錄
以上正本證明與原本無異。
如不服本裁定應於裁定送達後五日內向本院提出抗告書狀並敘述
抗告之理由。
中　　華　　民　　國　　111 　年　　7 　　月　　29　　日
                                書記官　張孝妃